臺北高等行政法院判決　　　　　　　　　　　　　　　九十年度訴字第六一八二號
　　　　　　　　　　　　　　　.
　　原　　　告　甲○○
　　訴訟代理人　丙○○
　　被　　　告　臺北縣政府稅捐稽徵處
　　代　表　人　王盛賢處長）.
　　訴訟代理人　乙○○
右當事人間因土地增值稅事件，原告不服台北縣政府中華民國九十一年一月十一日九
十北府訴決字第三四二二五一號訴願決定，提起行政訴訟。本院判決如左：
    主  文
原告之訴駁回。
訴訟費用由原告負擔。
    事  實
壹、事實概要：
一、緣原告於民國（下同）八十九年十二月十三日訂約購買蘆洲市○○段五九六—四
    地號土地（下稱新購土地；建物門牌：蘆洲市○○街二九九巷六號），並於九十
    年一月八日移轉登記取得；嗣於九十年五月十七日訂約出售蘆洲市○○段五九六
    —五地號土地（下稱原出售土地；建物門牌：蘆洲市○○街二九九巷八號四樓房
    屋），並於九十年六月十二日向被告所屬三重分處申請依土地稅法第三十五條規
    定退還其不足支付新購土地地價之已納土地增值稅新台幣（下同）三三七、○三
    ○元。
二、被告所屬三重分處援引財政部八十八年九月七日台財稅字第八八一九四一四六五
    號函：「‧‧‧有關先購後售‧‧‧，仍應以土地所有權人於購買土地時已持有
    自用住宅使用之土地為適用範圍」之規定，以原告於九十年一月八日取得新購土
    地時，戶籍設於嘉義縣朴子市牛挑灣十六號之十七，原出售土地及房屋，未有本
    人、配偶或直系親屬辦竣戶籍登記，迨九十年五月十六日始由其配偶辦竣戶籍登
    記，即原告重購土地時，原出售土地非屬土地稅法第九條所稱之自用住宅用地，
    於九十年八月九日以九十北稅重二字第四四二四八號函否准原告所請。原告不服
    該處分，提起訴願，仍遭駁回，原告猶表不服，遂向本院提起撤銷訴訟。
貳、兩造聲明：
一、原告聲明求為判決：訴願決定及原處分均撤銷。被告應返還原告新台幣參拾參萬
                      柒仟零參拾元。
二、被告聲明求為判決：駁回原告之訴。
參、兩造之爭點：於先購後售之情形，判斷原出售土地是否為自用住宅用地之時間點
    ，應以原出售土地出售當時或應以新購土地購買當時辦竣戶籍登記為斷？本件有
    無財政部七十三年六月七日台財稅第五四○六號函有關延後設籍規定之適用？
一、原告主張之理由：
(一)、原告九十年一月八日所承買之新購土地，土地現值一、九三三、二○○元，九十
    年五月十七日出售之原出售土地，土地現值二、○○八、八○○元，屬先購後售
    且為二年內之法律行為，依土地稅法第三十五條，應屬符合重購退稅之規定，應
    退還已納原出售土地之土地增值稅三三七、○三○元，被告卻援引財政部八十八
    年九月七日台財稅字第八八一九四一四六五號函釋予以駁回原告所請。
(二)、原告雖至九十年五月十六日始由配偶設立戶籍，但出售日為九十年五月十七日，
    原因行為發生日為九十年五月十七日，應符合土地稅法第九條所稱自用住宅用地
    ，且不曾供營業使用或出租，被告不考量重購退稅原因點，在售出而非取得當時
    ，試問如「原出售土地」與「新購土地」兩者原因行為超過兩年，絕對無土地稅
    法第三十五條之適用，故被告此等倒果為因的主張，要求原告於取得新購土地時
    ，即應有設立戶籍之規定，難以令原告信服。
(三)、查土地稅法第三十五條第二項先購後售準用第一項之規定，按財政部七十三年六
    月七日台財稅第五四○六號函有關延後設籍之規定，該函於先購後售之情形應準
    用之。今財政部以八八年九月七日函為新的見解，雖然新法優於舊法，但舊的行
    政命令未廢止前，原告應得選擇有利於原告之財政部七十三年六月七日函適用。
(四)、又土地稅法第三十五條第三項規定：「於土地出售前一年內，曾供營業使用或出
    租者，不適用之」。今原告既未出租且未營業，只因延後設籍，所請竟遭駁回，
    似有違行政命令不得抵觸法律之規定。
二、被告主張之理由：
(一)、本案原出售土地雖於九十年五月十六日由原告之配偶辦竣戶籍登記，並於九十年
    五月十七日出售，出售行為發生時雖符合土地稅法九條之自用住宅用地規定，惟
    因本案係先購後售而原告於九十年一月八日重購土地時，原出售土地尚未經辦竣
    戶籍登記非屬土地稅法第九條所稱之自用住宅用地，不符合前述財政部函釋「‧
    ‧‧於購買土地時，已持有供自用住宅使用之土地」及土地稅法第三十五條規定
    之立法意旨，是以本案無土地稅法第三十五條規定退還土地增值稅之適用。
(二)、另原告所提財政部七十三年六月七日台財稅第五四一○六號函有關重購自宅用地
    延後設籍之規定，係於認定新購土地是否屬自用住宅用地，有關辦竣戶籍登記的
    時點可在完成移轉登記日之後，與本案所爭議於九十年一月八日「重購土地時」
    ，「出售地」未有本人、配偶、直系親屬辦竣戶籍登記不屬土地稅法第九條所稱
    之自用住宅用地之情形有別。
    理  由
壹、本件適用之法規：
一、按土地稅法第三十五條第一項第一款規定：「土地所有權人於出售土地或土地被
    徵收後，自完成移轉登記或領取補償地價之日起，二年內重購土地合於左列規定
    之一，其新購土地地價超過原出售土地地價或補償地價，扣除繳納土地增值稅後
    之餘額者，得向主管稽徵機關申請就其已納土地增值稅額內，退還其不足支付新
    購土地地價之數額：一自用住宅用地出售或被徵收後，另行購買未超過三公畝之
    都市土地或未超過七公畝之非都市土地仍作自用住宅用地者。」同條第二項規定
    ：「前項規定土地所有權人於先購買土地後，自完成移轉登記之日起二年內，始
    行出售土地或土地始被徵收者，準用之。」
二、是以財政部八十八年九月七台財稅字第八八一九四一四六五號函及九十年五月一
    日台財稅字第九○○四五一八五八號函說明二均提及：「按土地稅法第三十五條
    有關重購自用住宅用地退還原已繳納土地增值稅規定之立法意旨，在於考量土地
    所有權人因住所遷移等實際需要，必須出售原有自用住宅用地，而另於他處購買
    自用住宅用地，為避免因課徵土地增值稅，降低其重購土地之能力，乃准就其已
    納土地增值稅額內，退還其不足支付新購土地地價之數額。同條第二項有關先購
    後售，既準用第一項之規定，仍應以土地所有權人於購買土地時，已持有供自用
    住宅使用之土地為適用範圍」。上開函釋，係就土地稅法第三十五條有關重購自
    用住宅用地退還原已繳納土地增值稅規定之立法意旨詳為說明，乃就第二項之先
    購後售準用第一項，闡釋法條文義認應以土地所有權人於購買土地時，已持有供
    自用住宅使用之土地為適用範圍，係就土地稅法第三十五條第二項有關之細節性
    、技術性事項為規定，合乎立法意旨，且未逾越母法之限度，本院自得予以援用
    。原告主張：上開函釋抵觸法律之規定云云，並非可採。
貳、本件事實經過及爭執要點：
一、原告於八十九年十二月十三日訂約購買新購土地，並於九十年一月八日移轉登記
    取得；嗣於九十年五月十七日訂約出售原出售土地，乃於九十年六月十二日向被
    告所屬三重分處申請依土地稅法第三十五條規定退還其不足支付新購土地地價之
    已納土地增值稅三三七、○三○元。被告所屬三重分處以原告於九十年一月八日
    取得新購土地時，戶籍設於嘉義縣朴子市牛挑灣十六號之十七，原出售土地及房
    屋，未有本人、配偶或直系親屬辦竣戶籍登記，迨九十年五月十六日始由其配偶
    辦竣戶籍登記，即原告重購土地時，原出售土地非屬土地稅法第九條所稱之自用
    住宅用地，以九十年八月九日以九十北稅重二字第四四二四八號函否准原告所請
    等情，有上開函及原告九十年六月十二日申請書及新購土地、原出售土地之買賣
    契約書等件為證，並為兩造所不爭，堪認為實。原告不服，循序提起本件行政訴
    訟。
二、原告起訴理由略以：於先購後售之情形，判斷原出售土地是否為自用住宅用地之
    時間點，仍應以原出售土地出售當時是否有依土地稅法第九條規定辦竣戶籍登記
    為斷；且本件原告仍應得主張財政部七十三年六月七日台財稅第五四○六號函有
    關延後設籍規定之適用，且原出售土地未為出租或供營業用，本件原告應有重購
    退稅規定之適用，爰請求訴願決定及原處分均撤銷。
三、被告答辯則以：原告購買新購土地時，原出售土地尚未依土地稅法第九條辦竣戶
    籍登記，依財政部八十八年九月七日台財稅字第八八一九四一四六五號函釋，原
    告不符土地稅法第三十五條退還土地增值稅規定之要件。
參、本院判斷如下：
一、按土地稅法第九條規定：「本法所稱自用住宅用地，指土地所有權人或其配偶、
    直系親屬於該地辦竣戶籍登記，且無出租或供營業用之住宅用地」。原告於八十
    九年十二月十三日訂約購買新購土地，並於九十年一月八日移轉登記取得；嗣於
    九十年五月十七日訂約出售原出售土地，原告於九十年一月八日取得新購土地時
    ，戶籍設於嘉義縣朴子市牛挑灣十六號之十七，原出售土地及房屋，未有本人、
    配偶或直系親屬辦竣戶籍登記，迨九十年五月十六日始由其配偶趙梅香在原出售
    土地辦竣戶籍登記（門牌號碼：台北縣蘆洲市○○街二九九巷八號四樓），此有
    新購土地、原出售土地之買賣契約書及原告及其配偶之戶籍謄本附於原處分可稽
    。此外並無任何證據資料證明原告即土地所有權人或其配偶、直系親屬於原出售
    土地辦竣戶籍登記，顯見在土地所有權人即原告於購買新購（先購）土地時，其
    後出售（後售）土地並非原告持有供自用住宅使用之土地，依前揭說明，自非土
    地稅法第三十五條第二項重購退稅適用範圍。被告否准原告退還土地增值稅三三
    七、○三○元之申請，並無不合。原告主張判斷原出售土地是否為自用住宅用地
    之時間點，仍應以原出售土地出售當時是否辦竣戶籍登記為斷，所以原出售土地
    於九十年五月十六日由原告之配偶辦竣戶籍登記，並於九十年五月十七日出售，
    應符合重購退稅之規定云云，並非可採。
二、另本件已不符合土地稅法第九條之設籍規定，是縱原告未在原出售土地無出租或
    供營業用，亦當然不得認係自用住宅用地，原告徒以在原出售土地上未為出租或
    供營業用行為，主張原出售土地係自用住宅用地，顯係誤解。
三、原告所提財政部七十三年六月七日台財稅第五四一○六號函有關重購自宅用地延
    後設籍之函釋，係在解釋土地稅法第三十五條第一項第一款關於認定「新購土地
    」是否屬自用住宅用地，有關辦竣戶籍登記的時點可在完成移轉登記日之後之事
    件，與本案所爭議在於原告是否符合同條第二項先購後售規定，亦即原告於九十
    年一月八日「重購土地時」（先購），「原出售土地」（後售）未有本人、配偶
    、直系親屬辦竣戶籍登記，「原出售土地」不屬所稱之自用住宅用地之情形，一
    為對於「新購土地」是否符合自用住宅之函釋，一為對於「原出售土地」是否符
    合自用住宅規定之認定，二者有別，自不能援引適用，原告所引七十三年函釋，
    殊不得作為原告有利之證據。
肆、從而，被告依首揭規定，否准原告退還土地增值稅三三七、○三○元之申請，並
    無不合。訴願決定遞予駁回，亦無違誤，均應予維持。本件原告之訴為無理由，
    應予駁回。
據上論結，本件原告之訴為無理由，爰依行政訴訟法第九十八條第三項前段，判決如
主文。
中　　　華　　　民　　　國　　九十一　　年　　　十　　　月　　　四　　　日
                                臺 北 高 等 行 政 法 院  第 五 庭
                                            審 判 長 法  官  張瓊文
                                                     法  官  黃本仁
                                                     法  官  劉介中
右為正本係照原本作成。
如不服本判決，應於送達後二十日內，向本院提出上訴狀並表明上訴理由，如於本判
決宣示後送達前提起上訴者，應於判決送達後二十日內補提上訴理由書（須按他造人
數附繕本）。
中　　　華　　　民　　　國　　九十一　　年　　　十　　　月　　　四　　　日
                                                     書記官  黃明和
